臺灣高等法院刑事裁定
110年度毒抗字第713號
抗  告  人
即  被  告  李宥駿




選任辯護人  黃建霖律師
上列抗告人即被告因違反毒品危害防制條例案件，不服臺灣新北
地方法院110年度毒聲字619號，中華民國110年3月8日裁定（聲
請案號：臺灣新北地方檢察署110年度聲觀字第510號、110年度
毒偵字第156號），提起抗告，本院裁定如下：
    主  文
抗告駁回。
    理  由
一、原裁定意旨略以：抗告人即被告甲○○（下稱抗告人）基於施
    用第二級毒品之犯意，於民國109年5月2日22時50分許，在
    新北市○○區○○○路0號8樓之「名流旅館」815室內，以將第二
    級毒品甲基安非他命置於玻璃球內用火燒烤再吸食其煙霧之
    方式，施用第二級毒品甲基安非他命1次。嗣於同日23時20
    分許，為警至上址執行臨檢，當場扣得其所有之第二級毒品
    甲基安非他命1包（驗餘淨重0.4738公克）及安非他命吸食
    器1組，業據抗告人在警詢、偵查中均坦承不諱，且抗告人
    為警查獲時所採集之尿液，經送請台灣檢驗科技股份有限公
    司以酵素免疫分析法初步檢驗、氣相層析質譜儀法確認檢驗
    結果，均呈安非他命及甲基安非他命陽性反應，有新北市政
    府警察局受採集尿液檢體人姓名及檢體編號對照表及台灣檢
    驗科技股份有限公司109年5月15日出具之濫用藥物檢驗報告
    （檢體編號：C0000000號）在卷可稽，並有扣案之甲基安非
    他命1包及安非他命吸食器1組扣案可資佐證，足認抗告人任
    意性自白核與事實相符，抗告人確有施用第二級毒品犯行，
    堪予認定。次查抗告人於102年間，因施用毒品案件，經臺
    灣基隆地方法院以102年度毒聲字第90號裁定送觀察、勒戒
    後，認無繼續施用毒品之傾向，於105年5月17日釋放出所，
    並經基隆地檢署檢察官以105年度毒偵緝字第29號、第30號
    為不起訴處分確定。其後，抗告人雖於106年再犯施用毒品
    罪，經臺灣士林地方法院以107年度審簡字第523號判決判處
    罪刑，而未再接受觀察、勒戒或強制戒治等情，有本院被告
    前案記錄表在卷可稽。亦即抗告人本案所為距其最近1次因
    犯施用毒品罪經觀察、勒戒或強制執行完畢釋放日已逾3年
    。從而，檢察官聲請將抗告人送觀察、勒戒，於法自屬有據
    ，爰依毒品危害防制條例第20條第3項、第1項、觀察勒戒處
    分執行條例第3條第1項等規定，裁定抗告人應送勒戒處所觀
    察、勒戒等語。
二、抗告意旨略以：本案抗告人除於為警查獲後移送地檢署複訊
    外，嗣後抗告人均未再收受檢察署任何傳喚通知，直至抗告
    人收到原審裁定，方知悉送觀察、勒戒。新北地方檢察署檢
    察官決定聲請前，並未給予抗告人就是否觀察、勒戒或有無
    其他替代措施有陳述意見機會；其後觀察、勒戒聲請書亦未
    送達抗告人，導致抗告人無從對此事進行陳述，顯然漠視抗
    告人事前陳述意見權之保障；而原審在裁定是否觀察、勒戒
    前，亦未開庭訊問抗告人，或以書面通知抗告人使之有以言
    詞或書面陳述答辯機會，原審僅以抗告人確有施用毒品，即
    准以令入戒治處所執行觀察、勒戒，違反比例原而有裁量違
    法之誤。且本件所有程序均以書面審查，明顯對抗告人之聽
    審權保障不足，程序自不符正當法律程序之要求，侵害抗告
    人之訴訟權保障。檢察官聲請意旨對於如何行使裁量權之因
    素未予表示，形同空泛裁量，而基於最小侵害原則，附命戒
    癮治療之緩起訴處分當然為優先考量，本件檢察官不附理由
    逕為觀察勒戒之聲請是為裁量怠惰，原裁定亦疏於審查監督
    ，自有違法。又抗告人近15年皆有穩定工作，其大姊因中風
    居住於療養院，抗告人尚須負擔醫療及看護費用，若執行觀
    察勒戒，恐因公司無法諒解而遭解雇，以目前疫情嚴峻、景
    氣低迷之情況，抗告人恐難再得此等工作機會，對抗告人生
    活影響甚鉅。抗告人爰狀請鈞院撤銷原裁定云云。
三、經查：
  ㈠犯毒品危害防制條例第10條之罪者，檢察官應聲請法院裁定
    ，或少年法院（地方法院少年法庭）應先裁定，令被告或少
    年入勒戒處所觀察、勒戒，其期間不得逾2月，毒品危害防
    制條例第20條第1項定有明文。次按毒品危害防制條例所規
    定之觀察、勒戒處分，其立法意旨在幫助施用毒品者戒除毒
    癮，該處分之性質非為懲戒行為人，而係為消滅行為人再次
    施用毒品之危險性，目的在戒除行為人施用毒品之身癮及心
    癮措施；觀察勒戒係導入一療程觀念，針對行為人將來之危
    險所為預防、矯治措施之保安處分，以達教化與治療之目的
    ，可謂刑罰之補充制度，從而毒品危害防制條例本身所規定
    之觀察、勒戒及強制戒治等保安處分，雖兼具剝奪自由權利
    之性質，卻有刑罰不可替代之教化治療作用。是該條例規定
    之觀察、勒戒處分及附命完成戒癮治療之緩起訴處分，何者
    對於施毒者較為有利，端在何種程序可以幫助施用毒品之人
    戒除施用毒品之行為，尚非可由法院逕行認定附命完成戒癮
    治療之緩起訴處分對施用毒品者係較有利。此觀以現行毒品
    危害防制條例第24條規定，檢察官對於「初犯」及「3年後
    再犯」施用毒品案件，如為附命完成戒癮治療之緩起訴處分
    ，嗣該緩起訴處分被撤銷確定，檢察官應繼續偵查或起訴，
    而不得再向法院聲請觀察、勒戒；反之，如係先向法院聲請
    觀察、勒戒，並視行為人有無繼續施用毒品傾向決定是否接
    受強制戒治，其於觀察、勒戒完畢或強制戒治期滿後，最終
    均可獲得不起訴處分，所以如將後續不能完成治療及司法追
    訴之潛在風險一併納入考量，附命完成戒癮治療之緩起訴處
    分非必然有利於行為人，即見其明。而檢察官是否適用上開
    規定對被告為緩起訴處分，自得本於上開規定及立法目的，
    妥為斟酌、裁量，始予決定；法院原則上應尊重檢察官職權
    之行使，僅為有限之低密度審查，除檢察官之判斷有違背法
    令、事實認定有誤或其裁量有重大明顯瑕疵外，尚不得任意
    指為違法。準此，檢察官對「初犯」或「3年後再犯」施用
    毒品罪行之行為人，究應採行附命完成戒癮治療之緩起訴處
    分，或向法院聲請觀察、勒戒之處遇措施，要屬檢察官之裁
    量職權，非法院所得介入或審酌，倘檢察官係聲請法院裁定
    觀察、勒戒，法院就其聲請，除檢察官有違法或濫用其裁量
    權之情事外，僅得依法裁定被告令入勒戒處所執行觀察、勒
    戒，以查其是否仍有施用毒品傾向，尚無自由斟酌以其他方
    式替代之權。至檢察官對於「3年後再犯」施用毒品罪之行
    為人，究應採行附命完成戒癮治療之緩起訴處分，抑或向法
    院聲請觀察、勒戒之處遇措施，要屬檢察官之裁量權，倘檢
    察官係聲請法院裁定觀察、勒戒，法院就該聲請，除檢察官
    有違法或濫用其裁量權之情事得以撤銷外，僅得依法裁定被
    告送勒戒處所觀察、勒戒，尚無自行以附命完成戒癮治療之
    緩起訴處分等其他方式替代之權。
　㈡抗告人於前揭時、地施用第二級毒品甲基安非他命之事實，
    業據抗告人於警詢、偵訊中均坦承不諱，且其尿液經送檢驗
    後，呈安非他命及甲基安非他命陽性反應，有新北市政府警
    察局受採集尿液檢體人姓名及檢體編號對照表及台灣檢驗科
    技股份有限公司109年5月15日濫用藥物檢驗報告（檢體編號
    ：C0000000）、新北市政府警察局受採集尿液檢體人姓名及
    檢體編號對照表（見毒偵2973卷第35、62頁）在卷可稽。故
    抗告人於上揭時、地確實施用第二級毒品甲基安非他命之犯
    行，堪以認定。本件抗告人前因施用毒品經裁定送勒戒處所
    施以觀察、勒戒後，認無繼續施用毒品傾向而於105年5月17
    日釋放出所，係其再為本次犯行時，已距前次觀察勒戒執行
    完畢已逾3年以上，亦有本院被告前案紀錄表在卷足憑。是
    原審依據前揭卷證，認抗告人確有施用甲基安非他命之行為
    ，於法自屬有據。
　㈢抗告意旨固以前詞辯稱。惟查：
　⒈裁定因當庭之聲明而為之者，應經訴訟關係人之言詞陳述；
    為裁定前有必要時，得調查事實，刑事訴訟法第222條定有
    明文。是裁定與判決不同，以不經言詞陳述為原則，除有上
    揭所列或刑事訴訟法第十章與被告羈押相關之裁定等情形外
    ，並無須經當事人言詞陳述之規定，均依書面審理（最高法
    院102年度台抗字第368號裁定意旨參照）。又檢察官對於「
    初犯」及「3年後再犯」施用毒品案件，本得按照個案情形
    ，依法裁量決定採行「緩起訴之戒癮治療」或「觀察、勒戒
    」，且觀諸毒品危害防制條例之全部條文，並無課以檢察官
    於聲請觀察、勒戒裁定前，應訊問被告是否同意觀察、勒戒
    之規定，檢察官亦無於聲請書中說明不命被告接受戒癮治療
    理由之義務，如檢察官欲依毒品危害防制條例第24條規定，
    以緩起訴方式替代觀察、勒戒時，方應詢問行為人是否同意
    接受戒癮治療，而是否給予施用毒品者為附命完成戒癮之緩
    起訴處分，係屬檢察官之職權，並非法院所得介入審酌，法
    院原則上應尊重檢察官職權之行使，僅就檢察官之判斷有違
    背法令、事實認定有誤或其他裁量重大明顯瑕疵等事項，予
    以有限之低密度審查。
　⒉本案被告前於109年5月3日為警查獲前開施用甲基安非他命犯
    行時，業經警詢問是否曾接受觀察勒戒或強制戒治處分，而
    經警並詢問被告過去施用毒品紀錄及家庭狀況等情，有警詢
    筆錄、被告（犯嫌人）有無未滿12歲之兒童確認表、全戶戶
    籍資料查詢結果在卷可佐（見109毒偵2973號卷第12至25、4
    2、55頁），嗣就被告前揭施用甲基安非他命案件，檢察官
    亦於同日詢問其先前觀察勒戒及戒癮治療狀況，而被告亦未
    曾表示請求接受戒癮治療等情（見109毒偵2973號卷第60頁
    ），而經初步查證，有立案審查單附卷可稽。此外，本件被
    告並非初犯施用毒品犯行，前於93年間即曾因施用毒品案件
    ，經法院裁定觀察勒戒處分，復於101年6月21日，因施用第
    二級毒品案件，經基隆地方檢察署檢察官為緩起訴處分確定
    後，嗣因未遵守履行事項，經撤銷緩起訴處分後，由法院裁
    定令入勒戒處所執行觀察勒戒，而經通緝後始於105年5月17
    日因認無施用傾向而由基隆地方檢察署檢察官為不起訴處分
    確定，嗣後復因施用第二級毒品犯行，經臺灣士林地方法院
    於107年5月14日以107年度審簡字第523號判處罪刑確定，有
    前揭本院前案紀錄表附卷可佐，並與前揭被告陳述意旨同經
    原審法院審酌而記載於原裁定理由三部分，顯見原審已就被
    告陳述意旨、過去施用毒品紀錄、觀察勒戒執行情況及家庭
    狀況併予審酌，並綜合被告前案執行狀況，而就檢察官之聲
    請為准駁之決定，要難認已屬空泛裁量。抗告意旨以檢察官
    及原審法院未保障被告聽審權，並予被告陳述意見之機會，
    即認原審法院未就此聲請是否符合合義務性之裁量，而有裁
    量怠惰或濫用之情事，有違反正當程序，並違反比例原則等
    裁量違法云云，自屬僅憑據偵查筆錄及審理案卷之形式外觀
    ，而漏未衡酌檢察官於偵查及原審法院於審理時整體實際作
    為之誤，且與前揭卷證資料所呈現之客觀情狀未盡相合，為
    無理由。
　㈣末按，觀察、勒戒之目的，係為斷絕施用毒品者之身癮，而
    非處罰，雖兼具自由刑之性質，然有刑罰所不可替代之教化
    治療作用，屬保安處分，並無因受處分人之個人、家庭等個
    別因素而得免予執行之規定，抗告意旨另稱其如至勒戒處所
    執行恐會遭公司解雇影響家中經濟云云，亦無可採。
四、綜上所述，原審依毒品危害防制條例第20條第1項、第3項及
    觀察勒戒處分執行條例第3條第1項規定，裁定被告應送勒戒
    處所觀察、勒戒，經核並無違誤。抗告意旨猶執前詞指摘原
    裁定不當，請求撤銷原裁定，為無理由，應予駁回。　　 
據上論斷，應依刑事訴訟法第412條，裁定如主文。　　
中　　華　　民　　國　　110 　年　　4 　　月　　30　　日
                  刑事第一庭  審判長法  官  李釱任
                                    法  官  崔玲琦
                                    法  官　呂煜仁
以上正本證明與原本無異。
不得抗告。
                                    書記官　林廷佳
中　　華　　民　　國　　110 　年　　4 　　月　　30　　日